【裁判字號】    95,交上易,12
【裁判日期】    950413
【裁判案由】    過失傷害
【裁判全文】
臺灣高等法院刑事判決                95年度交上易字第12號
    上  訴  人
    即  被  告  丁○○
   選任辯護人  扶助律師邱群傑
               扶助律師賴志凱
上列上訴人因過失傷害案件，不服臺灣板橋地方法院94年度交易
字第58號，中華民國94年11月15日第一審判決（起訴案號：臺灣
板橋地方法院檢察署94年度偵字第1369號），提起上訴，本院判
決如下：
    主  文
原判決撤銷。
丁○○因過失傷害人，處拘役肆拾日，如易科罰金，以參佰元折
算壹日。
    事  實
一、丁○○於民國九十三年三月二十四日十七時五十分許，騎乘
    車牌號碼為ＦＨＨ─四七八號之重型機車，沿臺北縣中和市
    ○○路（屬雙向四車道之道路）西北向行駛，適有甲○○○
    亦騎乘車牌號碼為ＧＢＡ─九二六號之重型機車於其左後側
    同向併行前駛。丁○○於行駛至圓通路與圓通路二五七巷無
    號誌之交岔路口時，欲左轉至圓通路二五七巷，原應注意左
    轉彎時，應距交岔路口三十公尺前顯示方向燈或手勢，且變
    換車道時，應讓直行車先行，並注意安全距離；而當時天候
    晴，雖近日沒時分然有照明，路面乾燥無缺陷或障礙物，視
    距良好，並無不能注意之情形。乃丁○○仍疏於注意及此，
    未使用左轉方向燈及注意左後方來車情形即逕為左轉，適甲○○○自後騎乘機車而來，乍見煞車不及，致甲○○○所騎
    乘前開機車因重心不穩而人車倒地，左小腿遭受機車重壓，
    受有左下腿脛腓骨粉碎性骨折之傷害。丁○○見狀將機車停
    放於二五七巷口，並返回交岔路口中央將甲○○○及其機車
    扶起，適有臺北縣政府警察局中和分局錦和派出所警員丙○○於相距約五十公尺處之中正路、圓通路口擔任交通指揮勤
    務，經其他機車駕駛人通知上開交岔路口有車禍發生而到場
    處理，丁○○於有偵查犯罪權限之公務員或機關不知何人犯
    罪前，向到場處理之警員丙○○承認其為車禍肇事人自首接
    受調查裁判。
二、案經甲○○○訴由臺北縣政府警察局中和分局報告臺灣板橋
    地方法院檢察署檢察官偵查起訴。
    理  由
一、訊之被告丁○○固坦認於上揭時地騎乘機車行經交岔路口左
    轉，惟矢口否認有何過失傷害犯行，辯稱：當時沿中正路直
    行，在交岔路口道路中央待轉，確認對向沒有來車後，方於
    未使用左轉方向燈之情形下左轉往中正路二五七巷口行駛，
    於進入二五七巷口時，因有巷內來車遂為暫停，此時聽聞後
    方有聲響，回頭觀看發現告訴人甲○○○趴臥在地，並對伊
    表示「少年的，拜託一下，來幫我扶一下，我兩雙腳都被摩
    拖車壓到。」等語，伊乃將自己之機車停放路邊，走過去將
    告訴人及其機車扶起，未料告訴人竟指稱伊左轉未使用方向
    燈致其跌倒，然伊事實上確未撞到告訴人機車云云。
二、經查：
    1.被告丁○○於九十三年三月二十四日十七時五十分許，騎
      乘車牌號碼為ＦＨＨ─四七八號之重型機車，由臺北縣中
      和市○○路西北向行駛，並於圓通路二五七巷交岔路口左
      轉，而告訴人甲○○○則騎乘車牌號碼為ＧＢＡ─九二六
      號之重型機車沿圓通路同向車道行駛，並於上開交岔路口
      中央摔倒，因而受有左下腿脛腓骨粉碎性骨折之傷害等事
      實，為被告及告訴人均供述一致在卷，並有臺北縣政府警
      察局道路交通事故現場圖乙份、道路交通事故調查報告表
      (一)、(二)及Ａ二、Ａ三類道路交通事故調查報告表各乙份、
      被告之道路交通事故談話紀錄表乙份、現場及車輛狀況相
      片十二幀與耕莘醫院永和分院診斷證明書乙份可稽，足堪
      認定。
    2.又被告於案發時係行駛於告訴人機車之右前方，至上開交
      岔路口時未使用左轉方向燈即逕自左轉，告訴人乍見不及
      煞車，致告訴人因重心不穩而人車倒地受傷等情，此據被
      告所是認，且據告訴人迭於警詢、偵查、原審及本院審理
      中歷次指訴稱被告確有未打左轉方向燈之情形下左轉，致
      告訴人緊急剎車倒地受傷之情。故被告確有機車行駛於交
      岔路口左轉彎時，未於距交岔路口三十公尺前顯示方向燈
      或手勢，且於四車道以上或同向二車道道路欲左轉彎時，
      應距交岔路口三十公尺前換入內側車道或左轉車道，而雙
      向四車道行駛變換車道時，未讓告訴人所騎乘直行機車先
      行，並注意安全之違反交通規則犯行甚明。告訴人雖於歷
      次指陳中陳稱被告所騎乘機車左側車身有擦撞其機車前輪
      處云云，惟此一指訴為被告所否認。證人即首先到場處理
      之臺北縣政府警察局中和分局錦和派出所警員丙○○於原
      審雖到庭證述：其到場詢問被告與告訴人二人車禍係如何
      發生時，被告稱其要轉彎，不知怎麼會撞到云云，且二人
      對當時對於肇事之原因亦有爭執，告訴人表明係遭被告所
      撞，被告則稱係遭告訴人所撞等語（參原審九十四年十一
      月一日審判筆錄第四頁、第五頁）。惟查以，證人即赴現
      場處理的警員乙○○於原審證稱：兩車並沒有明顯的撞擊
      痕跡等語（見原審卷第四十六頁），且依偵卷所附被告所
      騎乘的機車照片，其機車左側部位亦無明顯撞擊痕跡（見
      偵卷第四十五頁照片），按以告訴人機車是直行車，被告
      的機車是左轉彎，依兩車行進方向，雙方如發生擦撞，則
      告訴人機車車頭或前輪應會撞擊被告機車左側車身為要，
      如依告訴人所稱以時速二十公里至三十公里速度前進，兩
      車如發生擦撞，以被告機車左側車身係屬塑膠車體，應會
      留下撞擊痕跡，甚至造成被告人車倒地的情形才是，惟被
      告機車卻均無明顯撞擊痕跡，是告訴人所稱兩車有發生擦
      撞一即尚乏依據，縱使被告於現場時有向證人丙○○為前
      開之表示，惟此應屬被告於告訴人指責其為禍事者，為逃
      避車禍責任所為遁詞，難依此即認定兩車確有發生碰撞之
      事實。另本件經臺灣省臺北縣區車輛行車事故鑑定委員會
      鑑定結果，雖認被告與告訴人之機車兩車同向併行，被告
      機車由右側左轉時，與告訴人直行之機車發生擦撞之可能
      性較高，故有該會九十三年九月十六日北鑑字第九三一四
      三九號鑑定意見書存卷可佐，惟該會亦僅認定兩車有可能
      擦撞，並未肯認確有擦撾之事實；難依此認定兩車確有碰
      撞。況車禍事故復經臺灣省車輛行車事故覆議鑑定委員會
      再次鑑定結果，該會則認本件兩車有無接觸乙節，因無明
      確跡證且雙方各執乙詞而未便遽認，惟依警詢內容應係被
      告機車在右前左轉，告訴人機車在左後直行，故告訴人之
      機車失控倒地，應與被告機車左轉阻擋告訴人機車之行車
      動線有關，此有該會九十四年八月二十三日府覆議字第○
      九三○一○一一一三號函在卷可參，此亦與告訴人之指訴
      相為合致。故被告辯稱兩車並未發生擦撞一詞應尚屬可採
      ，惟以被告於案發時係行駛於告訴人機車之右前方，至上
      開交岔路口時未使用左轉方向燈即逕自左轉，告訴人因此
      乍見不及煞車，所騎乘之機車因煞車未及，致告訴人因重
      心不穩而人車倒地受傷等事實，足堪認定。
    3.按汽車於交岔路口左轉彎時，應距交岔路口三十公尺前顯
      示方向燈或手勢，且於四車道以上或同向二車道道路欲左
      轉彎時，應距交岔路口三十公尺前換入內側車道或左轉車
      道，而雙向四車道行駛變換車道時，應讓直行車先行，並
      注意安全距離，道路交通安全規則第一百二條第一項第四
      款、第五款、第九十八條第一項第六款定有明文，被告駕
      車行駛自應依上開規定而為注意；而案發當時天候晴，雖
      近日沒時分然有照明，路面乾燥無缺陷或障礙物，視距良
      好，此有道路交通事故調查報告表、現場相片及中央氣象
      局中華民國九十三年日出日沒時刻表在卷足據，並無不能
      注意之情形。乃其未先於交岔路口前方三十公尺處使用左
      轉方向燈，駛至交岔路口始逕為左轉，致行駛於其左後側
      之告訴人促不及防未及煞停，致因重心不穩而倒地成傷，
      堪認被告就本件車禍之發生為有過失，且其過失並與告訴
      人受傷之結果間有相當因果關係。
    4.綜上所述，本件事證已臻明確，被告如事實欄之犯行洵足
      認定，應予依法論科。
三、核被告丁○○所為，係犯刑法第二百八十四條第一項前段之
    過失傷害罪。又卷附臺北縣政府警察局道路交通事故肇事人
    自首情形紀錄表固載稱「肇事人親自或託人電話報案，並已
    報明肇事人姓名、地點請警方前往處理」等內容，然本件首
    先到埸處理之警員丙○○係因適在前方路口執勤，經其他機
    車駕駛人通報有車禍發生後，即自動前往肇事現場處理，並
    非因被告本人或其託人報案而得知，此經證人丙○○於原審
    到庭證述明確，是上開自首紀錄表所載內容顯與事實不符，
    自無可採。惟本件證人丙○○於案發後到埸時，經詢問被告
    及告訴人發生如何之情況，其二人即表示發生車禍，並有互
    指稱係遭對方撞擊之詞，此情亦據證人丙○○結證在卷，足
    見當時證人丙○○原不知現場肇事之情形及肇事人為何，經
    被告與告訴人之陳述後始為得知，堪認被告對自己為肇事當
    事人一方之事實已為坦認，則被告於肇事後，在有偵查犯罪
    職權之機關尚不知何人為肇事者前，即主動報警並向據報到
    場處理之員警坦承肇事接受偵訊，合於刑法第六十二條前段
    所定之自首要件，雖其於偵、審中否認有何過失行為，然仍
    無礙於原已符合之自首情狀，應依刑法第六十二條前段之規
    定減輕其刑。
四、原審予以被告論罪科刑，固非無據。惟查以，告訴人所騎乘
    的機車與被告所騎乘機車並未發生擦撞，告訴人所受傷勢，
    實因被告未依道路交通規則規定依法左轉彎，致告訴人機車
    因緊急剎停倒地受傷，原審認定兩車有發生碰撞，其事實之
    認定尚有未合之處，上訴人即被告上訴意旨謂其無過失雖無
    可採，惟其辯陳兩車並未發生擦撞，尚屬可信。原判決既有
    前開可議之處，自應由未院撤銷改判。爰審酌被告並無犯罪
    前科，有本院被告前案紀錄表一份在卷可佐，素行良好，教
    育程度為國民中學畢業（參被告警詢筆錄教育程度欄），智
    識程度亦為正常，其在本件車禍過失之輕重，被害人傷害程
    度，即犯罪後雖能坦承為肇事之人並自首，惟尚未能與被害
    人達成民事和解等一切情狀，量處如主文所示之刑，並諭知
    易科罰金之折算標準，以資儆懲。
據上論斷，應依刑事訴訟法第369條第1項前段、第364條、第299
條第1項前段，刑法第284條第1項前段、第62條前段、 第41條第
1項前段，罰金罰鍰提高標準條例第1條前段、第2條， 判決如主
文。
本案經檢察官周誠南到庭執行職務。
中    華    民    國    95    年    4     月    13    日
                  刑事第４庭    審判長法  官  蔡秀雄
                                      法  官  黃金富
                                      法  官  周煙平
以上正本證明與原本無異。
不得上訴。
                                      書記官  蕭麗珍
中    華    民    國    95    年    4     月    18    日
附錄：本案論罪科刑法條
刑法第284條第1項前段
因過失傷害人者，處6月以下有期徒刑、拘役或500元以下罰金，
致重傷者，處1年以下有期徒刑、拘役或500元以下罰金。
從事業務之人，因業務上之過失傷害人者，處1年以下有期徒刑
、拘役或1千元以下罰金，致重傷者，處3年以下有期徒刑、拘役
或2千元以下罰金。


司法院資訊處製作；財團法人民間司法改革基金會備份。
